臺灣桃園地方法院民事判決　　　　　　　 94年度訴字第989號
原　　　告　庚○○
即反訴被告
　　　　　　癸○○
上2 人共同
訴訟代理人　許明桐律師
被　　　告　子○○
即反訴原告
訴訟代理人　藍松喬律師
被　　　告　辰○○
即反訴原告
兼上1 人　　巳○○
訴訟代理人
被　　　告　丁○○
即反訴原告
　　　　　　戊○○
　　　　　　午○○
　　　　　　甲○○
　　　　　　寅○○
　　　　　　　　　　　　6樓
　　　　　　卯○○
　　　　　　己○○
　　　　　　丑○○
　　　　　　辛○○○
　　　　　　丙○○○
兼上6 人　　壬○○
訴訟代理人
上列當事人間請求遷讓房屋事件，於民國96年8月13日辯論終結
，本院判決如下：
    主  文
原告之訴及假執行之聲請暨被告之反訴均駁回。
本訴訴訟費用由原告庚○○、癸○○負擔；反訴訴訟費用由被告
子○○負擔（民訴第56條之1第5項）。
    事實及理由
壹、程序方面
一、被告即反訴原告（以下稱被告）辰○○、巳○○、丁○○、
    戊○○、午○○、甲○○、寅○○、卯○○、己○○、丑○○、辛○○○、丙○○○、壬○○均未於最後言詞辯論期日
    到場，核無民事訴訟法第386 條各款所列情形，爰依原告即
    反訴被告（以下稱原告）聲請，由其一造辯論而為判決。
二、按訴狀送達後，原告不得將原訴變更或追加他訴，但該訴訟
    標的對於數人必須合一確定時，追加其原非當事人之人為當
    事人者，不在此限，民事訴訟法第255 條第1 項第5 款定有
    明文。本件原告原以乙○○○○○○○○○○○○○（以下
    稱狄斯耐幼稚園）係被告子○○獨資經營，其餘被告為其隱
    名合夥人，故以狄斯耐幼稚園子○○為被告（其將子○○誤
    植為狄斯耐幼稚園之法定代理人，尚有誤會，惟不影響其以
    子○○為被告之事實），其後因被告子○○抗辯狄斯耐幼稚
    園係合夥組織，其餘被告為合夥人，系爭建物現係由合夥組
    織之狄斯耐幼稚園占有中，嗣原告對於狄斯耐幼稚園為合夥
    組織及系爭建物為狄斯耐幼稚園占有等事實，均不爭執。系
    爭建物既係被告等合夥公同共有占有中，本件訴訟標的之所
    有物返還請求權對於被告全體必須合一確定。從而，原告先
    後於94年11月9 日具狀追加合夥人之被告巳○○、辰○○、
    丁○○、丑○○、壬○○、戊○○、午○○、甲○○為被告
    ，另於95年5 月2 日具狀追加另一合夥人黃清竹之繼承人辛○○○、丙○○○、寅○○、卯○○、己○○為被告，揆諸
    上揭規定，其訴之追加，於法所許。
三、另原告原雖以「被告狄斯耐幼稚園、法定代理人子○○」起
    訴，因該合夥組織狄斯耐幼稚園設有代表人，且有一定之財
    產，經營一定之事業，參諸最高法院41年台上字第1040號判
    例意旨，因該合夥有當事人能力；惟原告既已追加全體合夥
    人為被告，自應以其全體合夥人為被告審理，故不再列「狄
    斯耐幼稚園」為被告，以免贅述，併予說明。
四、按被告於言詞辯論終結前，得在本訴繫屬之法院，對於原告
    及就訴訟標的必須合一確定之人提起反訴，反訴之標的，如
    專屬他法院管轄，與本訴之標的及其防禦方法不相牽連，非
    與本訴得行同種之訴訟程序或意圖延滯訴訟者，不得提起，
    民事訴訟法第259 條、第260 條分別定有明文。本件原告以
    系爭建物為其所有，遭被告無權占有，爰依民法第767 條請
    求遷讓交還系爭建物；而被告子○○以系爭建物為其與其餘
    被告合夥（即狄斯耐幼稚園）之公同共有財產，惟信託或借
    名登記在原告名下，其已終止該信託或借名契約，反訴請求
    原告將系爭建物移轉登記予被告全體公同共有，其反訴之標
    的為信託契約或借名契約終止後之信託物或借名登記物返還
    請求權，其反訴主張之法律關係顯為其於本訴中主張之防禦
    方法。是本件反訴標的與本訴之防禦方法間在法律上顯有相
    當之牽連關係，本件反訴係於第一次言詞辯論期日前提出，
    又其適用之程序與本訴相同，且非專屬他法院管轄，依上開
    規定，被告子○○提起本件反訴，要屬合法。
五、按訴訟標的對於數人必須合一確定而應共同起訴，如其中一
    人或數人拒絕同為原告而無正當理由者，法院得依原告聲請
    ，以裁定命該未起訴之人於一定期間內追加為原告，逾期未
    追加者，視為已一同起訴，法院為前項裁定前，應使該未起
    訴之人有陳述意見之機會，民事訴訟法第56條之1 第1 項、
    第2 項定有明文。本件被告子○○以系爭建物係其與其餘被
    告合夥經營之狄斯耐幼稚園出資興建，為全體被告公同共有
    之財產，伊本於信託及借名登記之法律關係反訴請求原告返
    還系爭建物所有權登記予全體合夥人，依法本件訴訟標的對
    於被告全體必須合一確定，而應共同起訴，聲請本院於96年
    3 月14日裁定命其餘被告辰○○、巳○○、丁○○、戊○○
    、午○○、甲○○、寅○○、卯○○、己○○、丑○○、辛○○○、丙○○○、壬○○於收受裁定後5 日內追加為反訴
    原告，否則視為已一同起訴，該等被告96年3 月23日至同年
    4 月5 日收受裁定，惟並未具狀追加為反訴原告，依上開規
    定，視為已一同提起本件反訴。
六、原告庚○○係75年1 月24日出生，原告癸○○係76年7 月28
    日出生，此有其等之戶口名簿影本在卷可稽，其等於94年7
    月27日起訴時為限制行為能力人，由其等法定代理人丑○○
    代理起訴，其後因追加丑○○被告，故改以其另一法定代理
    人陳阿雪為法定代理人代理訴訟，嗣原告於95年1 月24日、
    96年7 月28日分別年滿20歲，取得訴訟能力，並於96年8 月
    13日具狀承受訴訟，併予說明。
貳、實體方面
一、本件原告起訴主張及答辯如下：
  (一)坐落桃園縣蘆竹鄉○○○段530-1 地號土地上之同段5717建
    號，即門牌號碼桃園縣蘆竹鄉○○街102 號之建物（下稱系
    爭建物）為原告庚○○、癸○○二人所共有，詎為被告無權
    占有，並用以經營狄斯耐幼稚園，故被告均為無權占有人，
    爰依民法第767 條規定，請求被告等人遷讓並返還系爭建物
    予原告（原告原並依民法第179 條規定，請求被告子○○返
    還無權占有期間，所受相當於租金之不當得利，惟於96年1
    月29日言詞辯論期日撤回此部分之請求）。
  (二)被告子○○當初向原告之祖父黃清竹承租土地用以興建幼稚
    園，依民間習慣於租期屆滿後土地上建物所有權歸地主所有
    ，且當初亦有口頭約定租期屆滿地上物所有權歸出租人或其
    指定之人所有，而90年8 月8 日租期屆滿前，因顧及房屋遺
    產稅之問題，所以在租期屆滿前即由原告之父丑○○協議，
    經由黃清竹同意，與被告子○○商討將系爭建物移轉登記給
    原告2 人，並完成登記。系爭建物移轉登記予原告後，其房
    屋稅均由原告繳納。
  (三)系爭建物之基地其公告現值就有2,300 萬元，申報地價有34
    6 萬元，依照土地法年租金不超過申報地價百分之10，所以
    每年法定租金有34萬元多，原地主以年租金144,000 元出租
    予被告，顯然考量將來建物所有權歸地主所有；況實際上沒
    有人以申報地價來計算租金，都是以市價來計算的。
  (四)雖系爭建物合夥出資興建，被告子○○將系爭建物移轉登記
    予原告時，原告確未支付任何代價，惟兩造間就系爭建物並
    無成立信託契約或借名登記關係，亦無證據證明有之信託、
    借名，依最高法院之見解不能以此證明兩造間有信託或借名
    關係。況且，由到場之合夥人均稱不知系爭建物移轉登記給
    原告之原因，可以證明所謂信託、借名或終止信託或借名均
    未經全體合夥人同意。
  (五)聲明：
    (1)本訴部分
      被告子○○、巳○○、辰○○、丁○○、戊○○、午○○、甲○○、辛○○○、丙○○○、寅○○、丑○○、
        卯○○、己○○、壬○○應自桃園縣蘆竹鄉○○街102
        號房屋全部遷讓返還原告。
      願供擔保請准宣告假執行。
    (2)反訴部分：被告之反訴駁回。
二、被告子○○答辯及反訴主張如下：
  (一)系爭建物乃狄斯耐幼稚園合夥人共同出資興建，為全體合夥
    人所公同共有，原告既自承系爭建物雖以買賣名義登記，然
    實際並未支付價金，乃因合夥人向其等之祖父黃清竹（亦為
    原合夥人）租地，並共同出資4000萬元興建系爭建物，用以
    經營狄斯耐幼稚園，當時先信託登記於被告子○○名下，由
    被告子○○負責經營狄斯耐幼稚園，所賺的錢按合夥的比率
    來分配。嗣合夥人黃清竹因系爭建物之基地為其所有，其家
    族合夥出資比例較多（黃清竹百分之25、其子丑○○百分之
    5 、其女壬○○百分之2.5 ，合計百分之32.5），為管理方
    便，擬登記其名下，惟因其年紀大，所以要將系爭建物登記
    在其子丑○○名下，又因丑○○在大陸經營事業，故請求被
    告子○○將系爭建物以買賣之名移轉登記在其子即原告2 人
    名下。當時乃基於信託合意及地上物管理之權宜之計，而信
    託或借名登記在原告名下，由狄斯耐幼稚園合夥與原告成立
    信託或借名關係，惟並未將系爭建物交付原告占有，系爭建
    物自始至今均由狄斯耐幼稚園占有或出租予被告子○○個人
    經營而占有。原告既承認系爭建物為幼稚園全體合夥人所有
    ，其僅為系爭建物之受託人或借名登記人，根本非所有權人
    ，自無權向信託人或真正所有權人之被告等人請求遷讓並返
    還系爭建物之權利。
  (二)被告子○○有在全體股東會上說出將系爭建物登記在原告名
    下，但全體股東都沒有意見。
  (三)系爭建物係合夥人出資，被告子○○不可能與丑○○約定系
    爭建物於土地租賃契約到期後歸地主所有。建物登記在原告
    名下之後，因為房屋稅單就寄到原告那邊，他們沒有拿給我
    們去繳納，所以是他們繳納，但是繳納之房屋稅不影響房屋
    為全體合夥人公同共有的事實。本件雖然租金比較低，但是
    因為黃清竹他們父子占投資額超過3 成2 左右，且另他們每
    月在幼稚園領的月薪將近10萬元；況租金的高低是當時的約
    定，並不足於推論將來建物歸地主所有。
  (四)被告子○○爰以狄斯耐幼稚園合夥之代表人身分向原告表示
    終止兩造間之信託契約或借名登記契約，並請求原告將系爭
    建物移轉登記予被告公同共有。
  (五)聲明：
    (1)本訴部分：原告之訴駁回；如受不利判決願供擔保，請宣
      告免為假執行。
    (2)反訴部分：原告應將桃園縣蘆竹鄉○○○段5717建號，即
      門牌號碼為桃園縣蘆竹鄉○○街102 號房屋移轉登記予被
      告子○○、巳○○、辰○○、丁○○、戊○○、午○○、
      甲○○、辛○○○、丙○○○、寅○○、丑○○、卯○○
      、己○○、壬○○公同共有。
三、被告丁○○、午○○之答辯及反訴主張如下：
  (一)本訴部分
    系爭建物係全體合夥人共同出資興建，否認有租期屆滿系爭
    建物歸地主或其指定之人所有之約定。狄斯耐幼稚園合夥沒
    有開股東會討論系爭建物移轉登記予原告名下一事，事後被
    告子○○也沒有說過這件事，並聲明原告之訴駁回。
  (二)反訴部分
    未提出任何主張。
四、被告巳○○、辰○○、甲○○、壬○○、辛○○○、丙○○○、寅○○、丑○○、卯○○、己○○、戊○○之答辯及反
    訴主張如下：
  (一)本訴部分
    認諾原告之請求。
  (二)反訴部分
    未提出任何主張。
五、法院之判斷：
  (一)本訴部分
    (1)按訴訟標的對於共同訴訟之各人必須合一確定者，共同訴
      訟人中一人之行為有利益於共同訴訟人者，其效力及於全
      體，不利益者，對於全體不生效力，民事訴訟法第56條第
      1 款定有明文。又當事人於言詞辯論時為訴訟標的之認諾
      者，應本於其認諾為該當事人敗訴之判決，同法第384 條
      亦有明文。是於訴訟上之認諾行為為不利益之行為，訴訟
      標的必須合一確定共同訴訟人中1 人所為之認諾，對全體
      共同訴訟人不生效力。本件訴訟標的對於被告全體必須合
      一確定，已如上述。是被告巳○○、辰○○、甲○○、壬○○、辛○○○、丙○○○、寅○○、丑○○、卯○○、
      己○○、戊○○雖於本件言詞辯論時對原告之請求為認諾
      之陳述，依上開說明，其等認諾行為對全體不生效力，核
      先說明。
    (2)查物之出賣人依民法第348 條第1 項規定，雖負有交付其
      物於買受人之義務，於未交付前，其占有之利益尚歸於出
      賣人享有，故出賣人之繼續占有買賣標的物，究難指為無
      權占有，不因移轉登記之已完成而異（最高法院69年度台
      上1386號、70年度台上字第212 號、72年度台上字第253
      號、80年度台上字第2631號、81年度台上字第2673號、83
      年度第1948號、87年度第3024號判決意旨參照）。同理，
      於物之所有權因其他原因（如本件原告主張之「兩造間因
      系爭建物基地租賃契約所為之約定」）移轉（登記）他人
      ，原所有人縱負有交付其物予該他人之義務，於未交付前
      ，原所有人繼續占有買賣標的物，對該他人而言，要非無
      權占有。
    (3)原告主張系爭建物於90年8 月8 日由被告子○○移轉登記
      為其2 人所有，其等為系爭建物登記所有人等情，業據其
      等提出建物登記第二類謄本1 份（本院卷第3 頁）為證，
      並為被告所不爭執，自堪信其等主張為真實。又被告子○○主張系爭建物係由全體被告合夥出資興建，用以經營其
      等合夥事業狄斯耐幼稚園，惟因該合夥事業係由被告子○○為執行業務人，由其出面以其個人名義向系爭建物座落
      基地所有人黃清竹承租基地及申辦幼稚園設立等事項，故
      系爭建物興建完成後，信託登記在伊名下，惟系爭建物實
      際上係屬合夥財產，為被告全體公同共有；另全體合夥人
      於92年4 月30日與被告子○○簽訂協議書，將狄斯耐幼稚
      園（含系爭建物備內之所有設備）出租予被告子○○個人
      經營，期間為92年5 月1 日至94年7 月15日，系爭建物自
      始至今均由狄斯耐幼稚園合夥或被告子○○（上開承租期
      間）占有，90年移轉登記為原告名義後並沒有交付原告占
      有等情，亦為原告及其餘被告所不爭執，並有公證土地租
      賃契約書、建築改良物登記簿謄本、協議書、桃園縣私立
      幼稚園立案證書、狄斯耐幼稚園股東（合夥）名冊為證（
      本院卷第17至22、53、60、61、324頁）。
    (4)系爭建物雖於90年8 月8 日移轉登記予原告名義所有，惟
      自始即未交付原告占有，而係由被告合夥經營之狄斯耐幼
      稚園繼續占有使用（期間一度出租交付被告子○○個人占
      有使用，惟租期屆滿後，業已交還狄斯耐幼稚園合夥占有
      【由其執行合夥事務合夥人之被告子○○代表占有】）。
      又原告雖主張基地所有人黃清竹之子，即被告丑○○與被
      告子○○間口頭約定「基地租期屆滿時，系爭建物歸地主
      所有」或民間有此習俗等語，惟此為被告子○○所否認，
      而原告復未能舉證證明上開有利於其之事實，是其主張自
      難採信為真實。
    (5)況且，縱認原告上開主張為真實，因系爭建物係由狄斯耐
      幼稚園合夥出資興建，用以為狄斯耐幼稚園經營使用，屬
      於合夥財產，又被告子○○僅係代表合夥出面與黃清竹簽
      訂系爭建物基地租賃契約，又該租約之租金係由狄斯耐幼
      稚園支付等情，亦據被告壬○○陳述在卷（本院卷第250
      頁），由此足認上開土地租賃契約係存在於黃清竹與狄斯
      耐幼稚園合夥之間，其等間於簽約之時或其後由代表合夥
      之被告子○○口頭與出租人黃清竹（或其代表人，即其子
      丑○○）為上開「系爭建物於租期屆滿後歸地主所有」之
      約定，狄斯耐幼稚園合夥亦僅負有將系爭建物移轉登記予
      黃清竹或其指定之人（原告）及交付之義務。雖狄斯耐幼
      稚園合夥已履行前者移轉登記之義務（由受託者，即被告
      子○○逕行移轉登記予原告），揭諸上開第(2)點說明，並
      參考民法第373 條規定之法理，狄斯耐幼稚園合夥在交付
      系爭建物予原告前，仍享有系爭建物之利益，故其繼續占
      有系爭建物，對受讓系爭建物之原告而言，並非無法律上
      之權源。從而，原告主張被告全體（即狄斯耐幼稚園合夥
      ）無權占有系爭建物，並依據民法第767 條請求被告遷讓
      返還系爭建物，為無理由，應予駁回。
    (6)原告之訴已經駁回，其假執行之聲請亦失所附麗，應
      併予駁回之。
  (二)反訴部分
    (1)按當事人主張有利於己之事實者，就其事實有舉證之責任
      ，但法律別有規定，或依其情形顯失公平者，不在此限，
      民事訴訟法第277 條定有明文。本件被告反訴主張系爭建
      物於90年間移轉登記與原告名義係依據狄斯耐幼稚園合夥
      與原告間信託契約或借名登記契約之關係辦理，惟此為原
      告所否認，被告就此有利於已之事實，自應負舉證之責任
      ，惟其並未提出任何證據證明之。至於，系爭建物係由狄
      斯耐幼稚園全體合夥人出資興建，原信託登記在被告子○○名下，屬合夥財產，為全體合夥人公同共有一節，固如
      上述；又系爭建物嗣於90年8 月8 日以「買賣」為原因，
      移轉登記予原告名義，而原告並未支付價金一節，亦為兩
      造所不爭執。惟上開物權移轉行為之原因（債權）行為可
      能有多種，例如：買賣、互易、贈與、信託、借名或其他
      無名契約、單獨行為。是縱認其登載之原因行為「買賣」
      不實，亦非當然足以推定其原因行為為「信託」或「借名
      登記」。從而，被告就其主張兩造間有信託契約或借名登
      記契約之有利事實既未能提出證據證明，自難認其主張為
      真正。
    (2)又合夥財產為全體合夥人之公同共有，而公同共有物之處
      分及其他權利行使，除法律或契約另有規定外，應得公同
      共有人之同意，民法第668 條、第828 條第2 項亦分別定
      有明文。系爭建物既係狄斯耐幼稚園合夥之財產，且係其
      主要之財產，雖興建之初信託登記在被告子○○名下，惟
      於90年間果有信託登記於他人名義或借其名義登記，參諸
      上開規定，自應得全體合夥人之同意，方生效力。此由該
      合夥於92年4 月30日將系爭建物及其他狄斯耐幼稚園之資
      產出租予被告子○○個人經營，即由全體股東（合夥人）
      一同與被告子○○簽約（本院卷第53頁協議書）可證。其
      等出租其資產即須經全體合夥人同意，則將合夥最主要財
      產之系爭建物移轉登記在他人名下，更須全體合夥人同意
      。雖被告子○○稱：「其在股東會上說出將系爭建物登記
      在原告名下，但全體股東都沒有意見」等語，惟據合夥人
      之一之被告丁○○、午○○於本院審理時卻陳稱：伊等均
      不知系爭建物移轉登記在原告名下，被告子○○事後從未
      告知此事等語（本院卷第182 頁）。參酌被告丁○○、午
      ○○於本件訴訟中之本訴部分，係主張系爭建物為合夥之
      財產，反對原告之請求，其等立場與被告子○○一致，非
      如其餘被告之立場，係站在原告一方，同意原告之請求，
      則被告丁○○、午○○上開陳述應屬真實可採。另被告戊○○、甲○○於本院審理時亦陳稱不知系爭建物移轉登記
      予原告之事（本院卷第250 、268 頁）。綜上所述，可知
      系爭建物於90年間移轉登記予原告之事係被告子○○與丑
      ○○（或黃清竹）私下協商，擅自所為，並未經全體合夥
      人之同意。是縱認其等間就此有為狄斯耐幼稚園合夥與原
      告成立信託或借名關係，對全體合夥人亦不生效力。故被
      告主張兩造間成立信託或借名登記關係，尚不足採。
    (3)本件被告既未能證明兩造間就系爭建物成立信託或借名登
      記關係，則被告對原告為終止信託契約或借名登記契約，
      請求原告將系爭建物移轉登記予全體被告公同共有，即無
      所據，其反訴應予駁回。
  (三)本件判決之基礎已臻明確，兩造其餘之攻擊防禦方法及舉證
    ，核與判決無影響，毋庸一一論述，併此敘明。
六、訴訟費用負擔之依據：本件原告之訴及被告之反訴均為無理
    由，應依民事訴訟法第78條規定命兩造各自負擔其訴訟費用
    。至於被告反訴應負擔之訴訟費用，因本件除被告子○○外
    ，其餘被告均未同意提起反訴，而係由被告子○○聲請本院
    裁定命其餘被告一同起訴，被告間之訴訟利害關係顯有差異
    ，爰參酌同法第85條第1 項但書規定，諭知被告方面應負擔
    之訴訟費用均由被告子○○負擔，以召公允。
中　　華　　民　　國　　96　　年　　9 　　月　　12　　日
                  民事第二庭法　官　潘進順
以上正本係照原本作成。
如對本判決上訴，須於判決送達後20日內向本院提出上訴狀。
中　　華　　民　　國　　96　　年　　9 　　月　　13　　日
                　　　　　　書記官　黃進傑
